臺灣臺中地方法院刑事判決　　　　　　　 96年度訴字第535號
公　訴　人　臺灣臺中地方法院檢察署檢察官
被　　　告　乙○○
　　　　　　　　　　現於臺灣臺中看守所羈押中
上列被告因偽造文書等案件，經檢察官聲請簡易判決處刑（95年
度撤緩偵字第530號），嗣經本院豐原簡易庭簽移本院行通常訴
訟程序，被告於本院行準備程序時就被訴偽造文書事實為有罪之
陳述，經受命法官聽取當事人意見後，由本院合議庭裁定此部分
被訴事實以簡式審判審理，判決如下：
    主    文
乙○○連續行使偽造私文書，足以生損害於他人，處有期徒刑參
月，如易科罰金，以銀元參佰元即新臺幣玖佰元折算壹日。如附
表所示「丙○○○」之印文均沒收。
    犯罪事實
一、乙○○與丙○○○於民國93年9月間之前原為婆媳一等姻親
    關係，丙○○○為避免存簿及提款卡遺失，遂將其所有之存
    簿及提款卡交由乙○○保管，存簿之印章則由丙○○○自己
    保管。詎乙○○竟意圖為自己不法所有，於92年6月間之某
    日竊取丙○○○之印章 (竊盜部分，屬親屬竊盜罪，此據丙
    ○○○撤回告訴，並經臺灣臺中地方法院檢察署不另為不起
    訴處分在案)，並基於偽造私文書暨行使、詐欺取財 (詐欺
    取財罪部分，由本院不另為不受理判決之諭知)等概括之犯
    意，自92年6月30日起至同年8月4日止，以其所保管之丙○
    ○○臺灣銀行存摺 (帳號000000000000號)及前揭所竊取之
    丙○○○之該存摺印鑑章，假冒其受丙○○○之委託，至臺
    中縣豐原市○○路302號臺灣銀行豐原分行，偽填提款單，
    並於其上盜蓋丙○○○之印章，持向不知情之該銀行行員行
    使，分別於92年7月17日提領得1萬元、於同年月21日提領得
    10萬元、於同年月21日再提領得30萬元、於同年月22日提領
    得30萬元、於同年月25日提領得20萬元、於同年8月4日提領
    得10萬元，而以此為詐術方法，使不知情之前揭銀行員陷於
    錯誤，認為其確係受丙○○○之委託提款，而將丙○○○前
    揭帳戶內之存款交予乙○○；乙○○承續前揭概括之犯意，
    以前揭方法，另於92年7月16日、同年月17日，至臺中縣豐
    原市○○路102號合作金庫銀行豐原支庫，持其所保管之丙
    ○○○所有合作金庫銀行帳號0000000000000號存摺、盜蓋
    前開所竊取之丙○○○之該存摺印鑑章於提款單後，持向不
    知情之合作金庫銀行員行使，而先後詐欺得款3萬元、2 千
    元。嗣經丙○○○發現，始知上情。
二、案經丙○○○訴由臺灣臺中地方法院檢察署檢察官偵查起訴
    。
    理    由
一、訊據被告乙○○坦承上開犯罪事實不諱，核與證人即告訴人
    丙○○○在警詢及偵查中指證之情節相符，復有臺灣銀行綜
    合存款存摺、合作金庫綜合存款存摺、豐原水源郵局郵政存
    簿儲金簿、本票、悔過書各1份、取款憑條8張在卷可按，足
    見被告自白確與事實相符，而堪予採信。本件事證業臻明確
    ，被告犯行至堪認定。
二、核被告所為，係犯刑法第216條之行使同法第210條之行使偽
    造私文書罪。被告持盜用印章以偽造告訴人印文之行為，為
    偽造文書之部分行為，又偽造文書後持以行使，其偽造之行
    為應為嗣後行使之行為所吸收，均不另論罪。被告所犯多次
    行使偽造私文書罪犯行，其時間緊接，犯罪構成要件相同，
    顯係基於概括之犯意反覆而為，屬連續犯，應依修正前刑法
    第56條之規定以行使偽造私文書之一罪處斷，並加重其刑（
    被告行為後，刑法及刑法施行法業修正公布，並於95年7 月
    1日施行。按行為後法律有變更者，適用行為時之法律，但
    行為後之法律有利於行為人者，適用最有利於行為人之法律
    ，現行刑法第2條第1項定有明文。此條規定乃與刑法第1條
    罪刑法定主義契合，而貫徹法律禁止溯及既往原則，係規範
    行為後法律變更所生新舊法律比較適用之準據法，是刑法第
    2條本身雖經修正，但刑法第2條既屬適用法律之準據法，本
    身尚無比較新舊法之問題，應一律適用裁判時之現行刑法第
    2條規定以決定適用之刑罰法律。而被告多次行使偽造私文
    書之犯行，係時間緊接，所犯為構成要件相同之罪行，顯係
    基於概括犯意反覆為之，而修正後刑法業已刪除連續犯之規
    定，考諸該規定刪除後，除法理上合於接續犯、包括一罪之
    情形仍可認為構成單一之犯罪外，其餘數犯罪行為之情形，
    即應依刑法第51條之規定予以分論併罰，此刪除雖非犯罪構
    成要件之變更，但顯已影響行為人刑罰之法律效果，自屬法
    律有變更。依修正前刑法，本件被告得論以連續犯，並得加
    重其刑至二分之一，其所犯刑法第216條、第210條之行使偽
    造私文書罪，最重本刑為有期徒刑五年，加重其刑至二分之
    一後，最高僅得判處被告有期徒刑七年六月，然依修正後之
    刑法應併合處罰，本件被告8次行使偽造私文書犯行，最高
    則得判處其有期徒刑三十年，依修正後刑法第2條第1項規定
    比較新、舊法結果，仍應適用較有利於被告之行為時法律，
    即修正前刑法規定而對被告論以連續犯）。按三親等內姻親
    之間，犯刑法第339條詐欺取財罪，須告訴乃論。告訴乃論
    之罪，其告訴應自得為告訴之人知悉犯人之時起，於六個月
    內為之，且告訴乃論之罪，未經告訴或已逾告訴期間者，法
    院應諭知不受理之判決。刑法第343條準用同法第324條第2
    項、刑事訴訟法第237條第1項、第303條第3款分別定有明文
    。本件被告在告訴人發現其盜領存款之事後，於92年8月9日
    坦承未經告訴人之同意而盜領存款計0000000元，並寫下悔
    過書1份及開立本票1張予告訴人，是告訴人最遲應於92年8
    月9日即已知悉被告前開詐欺取財之犯行，且當時告訴人與
    被告間仍屬一等姻親關係，須告訴乃論，惟告訴人係於94年
    3 月18日始至豐原分局翁子派出所報案，縱認告訴人除明確
    表示欲對被告所為竊盜犯行提出告訴外，另對前揭詐欺取財
    罪，亦已行使其告訴權，但依首揭規定，已逾告訴期間，然
    因被告上開所犯之行使偽造私文書罪及詐欺取財罪二罪間，
    有方法、結果之牽連關係，為牽連犯之裁判上一罪關係，原
    應依修正前刑法第55條之規定，從一重之行使偽造私文書罪
    論處，本院自應就該詐欺取財罪部分，不另為不受理之諭知
    。(按：被告行為後，刑法業經刪除第55條關於牽連犯之規
    定。本件被告所犯前開行使偽造私文書、詐欺取財二罪，具
    有牽連犯之關係，依行為時即修正前刑法第55條之規定，論
    以牽連犯之結果，僅從一重之行使偽造私文書罪處斷，而修
    正後之刑法第55條既已刪除牽連犯之規定，則被告所犯前開
    二罪，即應依數罪併罰之規定，分論併罰；經比較新舊法適
    用之結果，修正後之規定並非較有利於被告，依刑法第2條
    第1項之規定，應適用行為時即修正前刑法第55條牽連犯之
    規定，從一重之行使偽造私文書罪處斷)。爰審酌被告犯罪
    之動機係為牟取自己之利益而為犯行，然其偽以告訴人之名
    義盜領存款，對於告訴人造成之損害非輕，且迄今僅償還告
    訴人少許金額，並衡酌被告犯罪手段尚屬平和，且坦承犯行
    ，尚知悔悟，犯罪後態度良好等一切情狀，量處如主文所示
    之刑，並依修正前刑法第41條第1項前段及修正前罰金罰鍰
    提高標準條例第2條之規定，諭知易科罰金之折算標準〔按
    涉及法院裁量權行使者，需於裁量權行使時，方有比較適用
    之問題，如易科罰金、易服勞役、緩刑、保安處分之宣告。
    故就一般綜合罪刑之結果而為比較，以決定罪刑之適用時，
    不需就易科罰金等列為比較，必迨已決定為緩刑、保安處分
    之宣告，或所處之刑得易科罰金或易服勞役時，始就各該緩
    刑、易科罰金等部分決定其適用標準。本件被告犯罪時之刑
    法第41條係規定「犯最重本刑為五年以下有期徒刑以下之刑
    之罪，而受六月以下有期徒刑或拘役之宣告，因身體、教育
    、職業、家庭之關係或其他正當由，執行顯有困難者，得以
    一元以上三元以下（按：業經修正前罰金鍰提高標準條例第
    二條提高一百倍）折算一日，易科罰金。但確因不執行所宣
    告之刑，難收矯正之效或難以維持法秩序者，不在此限。」
    ；嗣於94年2月2日經修正公布，並於95 年7月1日施行，新
    刑法第41條修正為「犯最重本刑為五年以下有期徒刑以下之
    刑之罪，而受六個月以下有期徒刑或拘役之宣告者，得以新
    臺幣一千元、二千元或三千元折算一日，易科罰金。但確因
    不執行所宣告之刑，難收矯正之效，或難以維持法秩序者，
    不在此限。」，上開法律既有變更，經比較行為時法及裁判
    時法後，以行為時之修正前刑法關於易科罰金之規定對被告
    較為有利，依刑法第2條第1項前段之規定，自應適用修正前
    刑法第41條第1項前段規定，就對被告所處有期徒刑諭知易
    科罰金之折算標準，且無庸與前開之新舊刑法規定為綜合之
    比較〕。至如附表所示取款憑條上偽造之「丙○○○」印文
    ，均依刑法第219條規定宣告沒收。
據上論斷，應依刑事訴訟法第452條、第273條之1第1項、第299
條第1項前段，刑法第2條第1項前段、第216條、第210條、第219
條，修正前刑法第56條、第41條第1項前段，修正前罰金罰鍰提
高標準條例第2條，現行法規所定貨幣單位折算新臺幣條例第2條
，判決如主文。
本案經檢察官甲○○到庭執行職務。
中　　華　　民　　國　　96　　年　　7 　　月　　9 　　日
                  刑事第一庭    法  官  楊曉惠
上正本證明與原本無異。
如不服本判決，應於送達後10日內向本院提出上訴狀（須附繕本
）。
                                書記官  陳玲誼
中　　華　　民　　國　　96　　年　　7 　　月　　9 　　日
附錄論罪科刑法條
刑法第二百十六條、第二百十條
第  210 條  (偽造變造私文書罪)
            偽造、變造私文書，足以生損害於公眾或他人者，
            處五年以下有期徒刑。
第  216 條  (行使偽造變造或登載不實之文書罪)
            行使第二百十條至第二百十五條之文書者，依偽造
            、變造文書或登載不實事項或使登載不實事項之規
            定處斷。
附表：
┌──┬────────────────┬────────────────┐
│編號│      名              稱        │     備                註       │
├──┼────────────────┼────────────────┤
│ 一 │臺灣銀行帳號000000000000號之帳戶│ 其上「原留印鑑」欄之「丙○○○ │
│    │、於92年7月17日面額10000元之取款│ 」印文壹枚                     │
│    │憑條                            │                                │
├──┼────────────────┼────────────────┤
│ 二 │臺灣銀行帳號000000000000號之帳戶│ 其上「原留印鑑」欄之「丙○○○ │
│    │、於92年7月21日面額100000元之取 │ 」印文壹枚                     │
│    │款憑條                          │                                │
├──┼────────────────┼────────────────┤
│ 三 │臺灣銀行帳號000000000000號之帳戶│ 其上「原留印鑑」欄之「丙○○○ │
│    │、於92年7月21日面額300000元之取 │ 」印文壹枚                     │
│    │款憑條                          │                                │
├──┼────────────────┼────────────────┤
│ 四 │臺灣銀行帳號000000000000號之帳戶│ 其上「原留印鑑」欄之「丙○○○ │
│    │、於92年7月22日面額300000元之取 │ 」印文壹枚                     │
│    │款憑條                          │                                │
├──┼────────────────┼────────────────┤
│ 五 │臺灣銀行帳號000000000000號之帳戶│ 其上「原留印鑑」欄之「丙○○○ │
│    │、於92年7月25日面額200000元之取 │ 」印文壹枚                     │
│    │款憑條                          │                                │
├──┼────────────────┼────────────────┤
│ 六 │臺灣銀行帳號000000000000號之帳戶│ 其上「原留印鑑」欄之「丙○○○ │
│    │、於92年8月4日面額100000元之取款│ 」印文壹枚                     │
│    │憑條                            │                                │
├──┼────────────────┼────────────────┤
│ 七 │合作金庫銀行帳號0000000000000號 │ 其上「存戶簽章」欄之「丙○○○ │
│    │之帳戶、於92年7月16日面額30000元│ 」印文壹枚                     │
│    │之取款憑條                      │                                │
├──┼────────────────┼────────────────┤
│ 八 │合作金庫銀行帳號0000000000000號 │ 其上「存戶簽章」欄之「丙○○○ │
│    │之帳戶、於92年7月17日面額2000元 │ 」印文壹枚                     │
│    │之取款憑條                      │                                │
└──┴────────────────┴────────────────┘
